【裁判字號】    97,訴,897
【裁判日期】    980413
【裁判案由】    返還土地等
【裁判全文】
臺灣士林地方法院民事判決               97年度訴字第897號
原      告  丁○○
                        3號7.
            庚○○
                        4號7.
            戊○○
                        2號5.
            乙○○
                        2號3.
            己○○
                        1號5.
前列五人共同
訴訟代理人  陳鄭權律師
複  代理人  劉上銘律師
被      告  壬○○
訴訟代理人  林樹旺律師
            莊志成律師
複  代理人  楊川上律師
            癸○○
上列當事人間請求返還土地等事件，本院於中華民國98年3 月30
日言詞辯論終結，判決如下：
    主  文
被告應將坐落臺北市○○區○○段四小段四二０地號土地上如附
圖所示A 部分鐵捲門（面積點柒玖平方公尺）、C 部分增建（
貳壹點貳捌平方公尺）拆除，並將前開被占用土地及如附圖所示
B 部分空地（面積伍零點陸玖平方公尺）共計柒伍點柒陸平方公
尺返還予原告及其他共有人。
被告應自民國九十六年九月二十七日起至返還第一項所示之土地
之日止，按年給付原告如附表四所示之金額。
原告其餘之訴駁回。
訴訟費用新臺幣壹拾伍萬伍仟柒佰壹拾捌元由被告負擔。
本判決第一項於原告以新臺幣伍佰貳拾陸萬元供擔保後，得假執
行。但被告如以新臺幣壹仟伍佰柒拾伍萬捌仟零捌拾元為原告預
供擔保，得免為假執行。
本判決第二項於原告按年以附表五所示之金額供擔保後，得假執
行。但被告如按年以附表四所示之金額為原告預供擔保，得免為
假執行。
原告其餘假執行之聲請駁回。
    事  實  及  理  由
一、按訴狀送達後，原告不得將原訴變更或追加他訴。但擴張或
    減縮應受判決事項之聲明者，不在此限，民事訴訟法第255
    條第1 項第3 款定有明文。本件原告起訴時訴之聲明為「(一)
    被告應將位於臺北市○○區○○段4 小段420 地號上，門牌
    號碼為臺北市○○○路○ 段141 巷17-1號地下室旁化糞池上
    之防火巷共有土地上，搭蓋之違章建物及私設違章鐵捲門拆
    除（詳細面積、位置以實測為準），並將上開土地返還予原
    告及其他共有人。(二)被告應給付各原告如附表一所示之金額
    暨自起訴狀繕本送達翌日起至返還土地之日止，按年給付各
    原告如附表二所示之金額。」，嗣於訴訟進行中，多次變更
    聲明，最後之聲明為「(一)被告應將坐落臺北市○○區○○段
    4 小段420 地號土地上如附圖所示A 部分鐵捲門（面積3.79
    平方公尺）、C 部分增建（21.28 平方公尺）拆除，並將前
    開被占用土地及如複丈成果圖所示B 部分空地（面積50.69
    平方公尺）共計75.76 平方公尺返還予原告及其他共有人。
    (二)被告應自96年9 月27日起至返還第一項所示之土地之日止
    ，按年給付原告如附表三所示之不當得利金額。」，核屬擴
    張應受判決事項之聲明，揆諸前開規定，自應准許。
二、原告起訴主張：原告丁○○、庚○○、戊○○、乙○○、己○○與被告壬○○均為臺北市士林區慶祥大樓之住戶，且均
    為臺北市○○區○○段4 小段420 地號土地（下稱系爭土地
    ）之所有權人，原告丁○○、庚○○、戊○○、乙○○、己○○就系爭土地之應有部分各為10000 分之277 、10000 分
    之320 、10000 分之188 、10000 分之188 、10000 分之21
    0 ，被告則係於96年9 月27日以買賣為原因取得臺北市○○
    區○○段4 小段420 地號土地、應有部分10000 分之183 及
    其上建物臺北市士林區○○○路○ 段141 巷17-1號地下一樓
    建物之所有權，詎被告未經其他土地共有人之同意，即擅自
    在系爭土地上搭建如附圖所示A 部分鐵捲門（面積3.79平方
    公尺）、C 部分增建（21.28 平方公尺），並占用如附圖所
    示B 部分空地（面積50.69 平方公尺），嚴重影響社區住戶
    之安全及衛生，致其他共有人受有損害，並受有相當於租金
    額計算之不當利益，爰依民法第767 條規定請求被告拆除地
    上物返還土地，並依民法第179 條之規定請求被告返還按申
    報地價年息10％計算如附表三所示之不當得利損害金等語（
    計算式詳如附表三）。並聲明：(一)被告應將坐落臺北市○○
    區○○段4 小段420 地號土地上如附圖所示A 部分鐵捲門（
    面積3.79平方公尺）、C 部分增建（21.28 平方公尺）拆除
    ，並將前開被占用土地及如複丈成果圖所示B 部分空地（面
    積50.69 平方公尺）共計75.76 平方公尺返還予原告及其他
    共有人。(二)被告應自96年9 月27日起至返還第一項所示之土
    地之日止，按年給付原告如附表三所示之不當得利金額。(三)
    願供擔保，請准宣告假執行。
三、被告則以：系爭基地土地本為臺北縣政府所有，後由林詩旦
    出資，以何適成、陳道明之名義向臺北縣政府購地，並由林
    詩旦出資興建，興建完成後，何適成、陳道明共分得四戶房
    屋，其餘房屋則歸林詩旦所有，原始共有人林詩旦、何適成
    、陳道明曾約定系爭土地如附圖所示A 、B 、C 部分歸林詩
    旦管理使用，被告輾轉取得原為林詩旦所有之系爭房屋之所
    有權。增建部分為系爭房屋之一部分，而系爭停車位即在被
    告房屋之屋前空地，被告向前手辛○○購買之標的包括增建
    部分及系爭停車位部分，是被告對於系爭土地之使用權利乃
    承繼前手而來，並非無權使用。再者，系爭土地既有分管約
    定之事實，若被告無權使用，亦應由分管契約之權利人對被
    告主張權利，而非原告可得代為主張，原告以被告係無權使
    用，主張被告拆屋還地並返還不當得利，自無理由云云資為
    抗辯。並聲明：(一)原告之訴駁回。(二)如受不利判決，願供擔
    保請准宣告免為假執行。
四、兩造不爭執之事實：
  (一)原告丁○○、庚○○、戊○○、乙○○、己○○與被告壬○○均為系爭土地之所有權人，應有部分各為10000 分之277
    、10000 分之320 、10000 分之188 、10000 分之188 、10
    000 分之210 、10000 分之183 。
  (二)被告於96年9 月27日以買賣為原因取得臺北市○○區○○段
    4 小段420 地號土地、應有部分10000 分之183 及其上建物
    臺北市士林區○○○路○ 段141 巷17-1號地下一樓建物之所
    有權。
  (三)被告為系爭土地上如附圖所示A 部分鐵捲門（面積3.79平方
    公尺）、C 部分增建（21.28 平方公尺）之事實上處分權人
    ，並占用如複丈成果圖所示B 部分空地（面積50.69 平方公
    尺）。
五、得心證之理由：本件原告主張被告無權占用系爭土地如附圖
    所示A 、B 、C 三部分之事實，為被告所否認，而以前開情
    詞置辯，是本件兩造之爭點，即在於：(一)被告是否無權占用
    系爭土地上如附圖所示A 、B 、C 部分共計75.76 平方公尺
    部分？(二)原告得請求之不當得利損害金為若干？茲分述如下
    ：
  (一)被告是否無權占用系爭土地上如附圖所示A 、B 、C 部分共
    計75.76 平方公尺部分？
  1.按當事人主張有利於己之事實者，就其事實有舉證之責任，
    民事訴訟法第277 條前段定有明文。本件被告主張其係依據
    分管契約占有使用系爭土地如附圖所示A 、B 、C 部分之事
    實，既為原告所否認，即應由被告就此有利於己之事實負擔
    舉證責任。經查：被告主張系爭土地如附圖所示A 、B 、C
    部分存有分管契約之事實，雖據其提出本院卷第146 、147
    頁附件三同意書影本各1 件、本院卷第148 頁附件四契約書
    影本1 件及臺灣臺北地方法院士林分院檢察處檢察官76年度
    偵字第3560號不起訴處分書為證，然原告已否認前開附件三
    、附件四文書之真正，被告復未能提出文書原本以供本院審
    核是否與影本相符，則前開附件三、附件四文書形式上之真
    正即屬有疑。再者，附件三69年11月30日之同意書雖載：「
    本人（指何適成、陳道明）等與林詩旦先生合建天母一路67
    街17號之七層大廈乙座，雙方同意第一樓前後院停車位使用
    權聽由林先生（即林詩旦）指定使用及處理，毫無異議」，
    另附件四之契約書第三頁雖載：「本大廈屋頂突出物、屋頂
    全部平台、地下室全部及大廈前、後院暨兩側空地，雙方協
    議同意概歸乙方林詩旦所有、使用、收益、佈置及處分之權
    ，毫無異議」，然因系爭大廈係沿坡地建築，一樓及地下一
    樓房屋旁均有空地，所謂「第一樓前後院停車位」、「大廈
    前、後院暨兩側空地」實際範圍為何，並不明確。再者，前
    開不起訴處分書係記載：「被告林詩旦係臺北市○○○路○
    段141 巷17號慶祥華廈原始建築商，於六十九年完成建築後
    ，即於同年12月間，竊佔慶詳華廈一樓之公用防火巷及後院
    空地…（略）至72年8 月間，又在大廈頂樓加蓋違章建築三
    間，地下室加蓋『二層樓』高之違建出租…」，系爭不起訴
    處分書僅說明所指違建係地下室加蓋二層樓高之部分，對於
    該地下室違建之確實地點或地號為何？占地大小？等事項皆
    未特定，惟被告占用之部分係系爭土地C 部分所蓋之「一層
    樓」高之違建，核與系爭不起訴處分書所述不符，是系爭不
    起訴處分書所指之違建顯與附圖所示C 部分之違建不同。再
    據證人即直接向林詩旦買受中山北路7 段141 巷17之1 號地
    下室之人甲○○到庭證稱：「（問：提示本院卷複丈成果圖
    A 、B 、C 三部分，你先生跟林詩旦買房子時，是否包含A
    、B 、C 三部分的使用權？）不包含，我們買的時候是沒有
    鐵捲門的。」、「（問: 提示97年度士簡調字第262 號第20
    至22頁原證二照片，照片上所示的鐵捲門及防火巷上的違建
    ，在你先生購買系爭房屋時，是否存在？）不存在。」、「
    （問：當時後面的違建是否已經蓋了？）沒有。後面的巷子
    可以通」、「（問：妳先生買房子時，A 、B 、C 三部分範
    圍有無作為停車位使用？）沒有。當初我們買是作為倉庫使
    用。林詩旦有跟我們說不能作為住家，是防空避難室。」、
    「（問：A 、B 、C 三部分是否有作任何分管的協議？）沒
    有。」、「問：A 部分的鐵捲門是何時建的？）80幾年時就
    已經建了。我在72年取得，76年賣掉，當時沒有鐵捲門。」
    、「（問：72年及76年間，A 、B 、C 三部分有無任何人佔
    用？）沒有。」、「（問：你將系爭台北市○○○路○段14
    1 巷17-1號過戶給後手時，有無與後手約定，後手可以使用
    A 、B 、C 三部分？）沒有，那邊是防火巷，不能使用。我
    們自己也沒有使用。」等語綦詳，可認證人甲○○向訴外人
    林詩旦購買上開中山北路七段141 巷17之1 號地下室時，約
    定使用權限核未包含附圖所示A 、B 、C 三部分，當時亦無
    搭建鐵捲門及防火巷上的違建，且證人甲○○亦無如附圖所
    示A 、B 、C 部分之使用權，則自甲○○取得系爭房屋之後
    手，亦不可能取得如附圖所示A 、B 、C 部分之使用權。再
    據證人即林詩旦之配偶丙○○○到庭證稱：「（問：門牌號
    碼台北市○○○路○段141 巷17-1號地下室房屋是否分配歸
    林詩旦所有？）是。」、「（問：（提示97年度士簡調字第
    262 號第20至22頁原證二照片）上開17-1號地下室房屋門前
    空地之二停車位前的鐵捲門及屋旁之增建部分何時搭建？由
    誰搭建？誰在使用？該使用是否有經過原共有人之同意？）
    記不清楚了。有房子就有門。我不知道防火巷上的違建是誰
    建的。」、「（問：有無使用17-1號地下室房屋旁的空地及
    防火巷？）我不知道這件事，我記不得了。」、「（問：就
    你所知，上開二停車位及增建部分是否一直為臺北市○○○
    路○段141 巷17-1號地下室房屋所有權人在使用？）我不計
    較這件事情。我先生蓋這個房子沒有違法。」等語，顯見證
    人丙○○○並不清楚系爭二停車位及增建部分之使用狀況。
    再由臺灣臺北地方法院士林分院82年執字第3257號全卷卷宗
    及臺灣臺北地方法院士林分院74年執全字265 號全卷卷宗內
    容觀之，核無就附圖所示A 、B 、C 部分有任何分管協議之
    敘述或說明。綜上，由林詩旦將系爭17-1號地下室房屋轉讓
    予證人甲○○之際，並未實際使用附圖所示A 、B 、C 三部
    分，亦未約定證人甲○○得使用此部分土地等情可知，就附
    圖所示A 、B 、C 部分並無分管協議及基於分管協議而占有
    使用之情事存在。
  2.次按各共有人按其應有部分，對於共有物之全部雖有使用收
    益之權。惟未經共有人協議分管之共有物，共有人對共有物
    之特定部分占用收益，仍須徵得他共有人全體之同意。其未
    經他共有人同意而就共有物之全部或一部任意占用收益，即
    屬侵害他共有人之權利，他共有人得本於所有權請求除去其
    妨害或請求向全體共有人返還占用部分。本件被告分管協議
    之主張既不可採，復未能證明已徵得他共有人全體之同意而
    占有系爭土地如附圖所示A 、B 、C 部分，揆諸前開說明，
    原告自得依據民法第767 條、第821 條之規定，請求被告將
    系爭土地上如附圖所示A 部分鐵捲門（面積3.79平方公尺）
    、C 部分增建（21.28 平方公尺）拆除，並將前開被占用土
    地及如複丈成果圖所示B 部分空地（面積50.69 平方公尺）
    共計75.76 平方公尺返還予原告及其他共有人。
  3.至被告雖聲請傳喚證人辛○○到庭作證，然系爭房屋係轉售
    多次後始由辛○○承購，對於林詩旦有無將附圖所示A 、B
    、C 三部分使用權讓與後手，當以直接向林詩旦購買之人最
    為明瞭，本院既已傳喚甲○○到庭作證，即無再傳訊辛○○
    到庭作證之必要，附此敘明。
  (二)原告得請求之不當得利損害金為若干？
  1.按無法律上之原因而受利益，致他人受損害者，應返還其利
    益，依其利益之性質或其他情形不能返還者，應償還其價額
    ，民法第179 條前段、第181 條但書分別定有明文。復按各
    共有人按其應有部分，對於共有物之全部雖有使用收益之權
    。惟共有人對共有物之特定部分使用收益，仍須徵得他共人
    有全體之同意，非謂共有人得對共有物之全部或任何一部有
    自由使用收益之權利，如共有人不顧他共有人之利益，而就
    共有物之全部或一部任意使用收益，即屬侵害他共有人之權
    利。又民法第818條所定各共有人按其應有部分，對於共有
    物之全部有使用收益之權。係指各共有人得就共有物全部，
    於無害他共有人之權利限度內，可按其應有部分行使用益權
    而言。故共有人如逾越其應有部分之範圍使用收益時，即係
    超越其權利範圍而為使用收益，其所受超過利益，要難謂非
    不當得利。再無權占有他人土地，可能獲得相當於租金之利
    益為社會通常之觀念，最高法院62年台上字第1803號判例、
    55年台上字第1949號判例、61年台上字第1695號判例可資參
    照。查被告就系爭土地之應有部分為10000 分之183 ，竟逾
    越其應有部分之範圍，占有使用系爭土地之特定部分達75.7
    6 平方公尺，揆諸前揭判例說明，依社會通念，就原告應有
    部分，可消極減免其應支付使用該土地之代價，而受有利益
    ，致原告受有損害，自應返還其利益。則本件原告按其應有
    部分，請求被告給付自96年9 月27日起相當於租金之不當得
    利，為有理由，應予准許。
  2.再按城市地方房屋之租金，以不超過土地及其建築物申報總
    價額年息百分之10為限，土地法第97條第1 項定有明文。而
    所謂土地價額係指法定地價而言，則為土地法施行法第25條
    所明定。又土地法第148 條規定，土地所有權人依土地法所
    申報之地價為法定地價；而依平均地權條例第16條前段規定
    ，舉辦規定地價或重新規定地價時，土地所有權人未於公告
    期間申報地價者，以公告地價百分之80為其申報地價，依平
    均地權條例施行細則第21條規定，公有土地之公告地價即為
    申報地價。又所謂年息百分之10為限，乃指基地租金之最高
    限額而言，並非必須照申報價額年息百分之10計算之，且尚
    須斟酌基地之位置，工商繁榮程度、使用人利用基地之經濟
    價值、所受利益，彼等關係及社會感情等情事，以為決定。
    首應審酌者，係原告請求之金額與被告無權占用系爭土地是
    否為相當之對價。查系爭慶祥華廈面向15米道路，正前方為
    預售屋即天母一莊基地所在，作為住家使用，步行5 分鐘可
    達天母國小、2 分鐘可達中山北路、3 分鐘可達公車站牌，
    附近均為住宅大樓，業經本院至現場勘驗屬實，製有勘驗筆
    錄1 件在卷可稽（本院卷第39頁），足見系爭土地交通尚稱
    便利、生活機能亦佳、系爭土地之地目為「建」等一切情狀
    ，本院認使用系爭土地之對價以系爭土地申報總價額年息百
    分之6 計算為相當。經查，系爭土地自96年1 月起，申報地
    價為每平方公尺55,840元，原告丁○○、庚○○、戊○○、
    乙○○、己○○應有部分各為10000 分之277 、10000 分之
    320 、10000 分之188 、10000 分之188 、10000 分之210
    ，是原告得請求被告給付自96年9 月27日起按年以附表四所
    示金額計算之不當得利損害金（計算式詳如附表四，元以下
    四捨五入）。
  (三)從而，原告依據民法第767 條、第821 條及第179 條之規定
    ，請求(一)被告將坐落臺北市○○區○○段4 小段420 地號土
    地上如附圖所示A 部分鐵捲門（面積3.79平方公尺）、C 部
    分增建（21.28 平方公尺）拆除，並將前開被占用土地及如
    複丈成果圖所示B 部分空地（面積50.69 平方公尺）共計75
    .76 平方公尺返還予原告及其他共有人。(二)被告應自96年9
    月27日起至返還第一項所示之土地之日止，按年給付原告如
    附表四所示之金額，為有理由，應予准許。逾此部分之請求
    即屬無據，應予駁回。
六、本件兩造分別陳明願供擔保請准宣告及免為假執行，就原告
    勝訴部分，經核均無不合，爰分別酌定相當之擔保額准許及
    免為假執行。至原告敗訴部分，其假執行之聲請已失所附麗
    ，應併予駁回。
七、本件判決基礎已臻明確，兩造其餘攻防方法及訴訟資料經本
    院審酌後，核與判決結果不生影響，無逐一論列之必要，附
    此敘明。
八、本院依職權定本件訴訟費用額為155,718 元（第一審裁判費
    150,688 元、證人旅費530 元、測量費4,500 元），應由被
    告負擔。
九、訴訟費用負擔之依據：民事訴訟法第79條、第87條第1項。
中    華    民    國    98    年    4     月    13    日
                  民事第一庭  法  官  藍雅清
以上正本證明與原本無異。
如對本判決上訴，應於判決送達後20日內向本院提出上訴狀。
中    華    民    國    98    年    4     月    15    日
                              書記官  蘇意絜
附表四（被告應返還之不當得利金額計算表）
┌───┬─────┬──────┬────────┬──────────────┐
│編號  │所有權人  │權利範圍    │  可分配金額    │     計算式                 │
│      │          │            │ （每年/新台幣）│                            │
├───┼─────┼──────┼────────┼──────────────┤
│ 1    │ 丁○○   │ 277/10000  │   7,031元      │ （3.79+50.69+21.28）       │
│      │          │            │                │  ×55,840×6％×277/10000  │
│      │          │            │                │  ＝7,031                   │
├───┼─────┼──────┼────────┼──────────────┤
│ 2    │ 庚○○   │ 320/10000  │   8,122元      │ （3.79+50.69+21.28）       │
│      │          │            │                │  ×55,840×6％×320/10000  │
│      │          │            │                │  ＝8,122                   │
├───┼─────┼──────┼────────┼──────────────┤
│ 3    │ 戊○○   │ 188/10000  │   4,772元      │ （3.79+50.69+21.28）       │
│      │          │            │                │  ×55,840×6％×188/10000  │
│      │          │            │                │  ＝4,772                   │
├───┼─────┼──────┼────────┼──────────────┤
│ 4    │ 乙○○   │ 188/10000  │   4,772元      │  （3.79+50.69+21.28）      │
│      │          │            │                │  ×55,840×6％×188/10000  │
│      │          │            │                │  ＝4,772                   │
├───┼─────┼──────┼────────┼──────────────┤
│ 5    │ 己○○   │ 210/10000  │   5,330元      │  （3.79+50.69+21.28）      │
│      │          │            │                │  ×55,840×6％×210/10000  │
│      │          │            │                │  ＝5,330                   │
└───┴─────┴──────┴────────┴──────────────┘
附表五（原告應提供之假執行擔保金）
┌───┬─────┬────────┐
│編號  │所有權人  │假執行擔保金    │
│      │          │（每年/新臺幣   │
│      │          │）              │
├───┼─────┼────────┤
│ 1    │ 丁○○   │2,400元         │
│      │          │                │
│      │          │                │
├───┼─────┼────────┤
│ 2    │ 庚○○   │2,800元         │
│      │          │                │
│      │          │                │
├───┼─────┼────────┤
│ 3    │ 戊○○   │1,600元         │
│      │          │                │
│      │          │                │
├───┼─────┼────────┤
│ 4    │ 乙○○   │1,600元         │
│      │          │                │
│      │          │                │
├───┼─────┼────────┤
│ 5    │ 己○○   │1,800元         │
│      │          │                │
│      │          │                │
└───┴─────┴────────┘


司法院資訊處製作；財團法人民間司法改革基金會備份。
